---
title: "Trabajo Práctico Integrador - Bioestadística (16.43)"
subtitle: "Análisis del dataset GBSG2: cáncer de mama"
author: "Santiago, Kiwi y Tobi"
date: "`r format(Sys.Date(), '%d/%m/%Y')`"
output:
  html_document:
    toc: true
    toc_float: true
    toc_depth: 3
    number_sections: true
    theme: flatly
    code_folding: show
---

```{r setup, include=FALSE}
# Opciones globales para todos los chunks del documento.
# echo = TRUE   -> muestra el código en el HTML
# warning/message = FALSE -> no ensucia el informe con mensajes de las librerías
knitr::opts_chunk$set(echo = TRUE, warning = FALSE, message = FALSE)
```

# Introducción

## Descripción del problema

```{=html}
<!-- TODO: Breve descripción del problema clínico. 
     Cáncer de mama, factores pronósticos, relevancia del tema. -->
```

## Dataset y fuente

El análisis se realiza sobre el dataset **GBSG2** (German Breast Cancer Study Group), incluido en el paquete `TH.data` de R. Contiene 686 pacientes con cáncer de mama y seguimiento temporal.

## Objetivos

<!-- TODO: Objetivo general y objetivos específicos. -->

## Pregunta de investigación (PICO)

```{=html}
<!-- TODO: Completar el marco PICO.
     P (Paciente/problema): pacientes con cáncer de mama
     I (Intervención/exposición): terapia hormonal (horTh)
     C (Comparación): ausencia de terapia hormonal
     O (Outcome): recaída/evento (cens)
-->
```

------------------------------------------------------------------------

# Materiales y métodos

## Carga de librerías

```{r librerias}
# Es necesario instalar las siguientes librerías:
#install.packages(c("tidyverse", "pastecs", "corrplot", "car", "TH.data"))

library(tidyverse)
library(pastecs)
library(corrplot)
library(car)
library(TH.data)
```

## Carga del dataset

```{r carga-datos}
# El GBSG2 viene dentro del paquete "TH.data". Los datos se cargan con data().

data("GBSG2")
datos <- GBSG2
```

## Exploración inicial de los datos

Antes de describir la muestra se verificó la **calidad de los datos**. El dataset no presenta valores faltantes en ninguna de sus variables, y la totalidad de las 686 filas están completas. Tampoco se detectaron registros duplicados. Por lo tanto, no fue necesario aplicar procedimientos de imputación ni de eliminación de casos, y se trabaja con la totalidad de las observaciones.

```{r exploracion-calidad}
colSums(is.na(datos))

sum(complete.cases(datos))   # cuántas filas no tienen ningún NA
nrow(datos)                  # total de filas, para comparar
sum(duplicated(datos))       # cuántas filas están repetidas
```

```{r exploracion-general}
dim(datos)        # cuántas filas (pacientes) y columnas (variables)
str(datos)        # estructura: tipo de cada variable
head(datos)       # primeras 6 filas, para "ver" los datos reales
colnames(datos)   # nombres de las variables
summary(datos)    # resumen estadístico variable por variable
```

El dataset **GBSG2** (German Breast Cancer Study Group, 1984–1989) contiene 686 pacientes con cáncer de mama primario y 10 variables. A continuación se describe cada una:

-   **`horTh`**: terapia hormonal recibida. Variable categórica binaria (`no` / `yes`).
-   **`age`**: edad de la paciente al ingreso, en años. Variable continua.
-   **`menostat`**: estado menopáusico. Variable categórica binaria (`Pre` premenopáusica / `Post` posmenopáusica).
-   **`tsize`**: tamaño del tumor, en milímetros. Variable continua.
-   **`tgrade`**: grado histológico del tumor. Variable categórica ordinal (`I` \< `II` \< `III`), donde mayor grado indica células más anormales y peor pronóstico.
-   **`pnodes`**: número de ganglios linfáticos positivos (con células tumorales). Variable continua de conteo.
-   **`progrec`**: nivel de receptores de progesterona, en fmol. Variable continua.
-   **`estrec`**: nivel de receptores de estrógeno, en fmol. Variable continua.
-   **`time`**: tiempo de seguimiento libre de recaída, en días. Variable continua.
-   **`cens`**: indicador del evento. Variable binaria (`1` = ocurrió recaída/muerte, `0` = observación censurada, es decir, la paciente terminó el seguimiento sin el evento).

El resumen estadístico permite caracterizar la muestra. Las variables **categóricas** se distribuyen de la siguiente manera: 440 pacientes no recibieron terapia hormonal (`horTh = no`) frente a 246 que sí (`yes`); 290 son premenopáusicas y 396 posmenopáusicas; y según el grado tumoral, predomina ampliamente el grado II (444 pacientes), seguido del III (161) y del I (81).

Para las variables **continuas**, los principales estadísticos son:

| Variable          | Mínimo | 1er Cuartil | Mediana | Media  | 3er Cuartil | Máximo |
|-------------------|--------|-------------|---------|--------|-------------|--------|
| `age` (años)      | 21     | 46          | 53      | 53,05  | 61          | 80     |
| `tsize` (mm)      | 3      | 20          | 25      | 29,33  | 35          | 120    |
| `pnodes` (conteo) | 1      | 1           | 3       | 5,01   | 7           | 51     |
| `progrec` (fmol)  | 0      | 7           | 32,5    | 110,0  | 131,8       | 2380   |
| `estrec` (fmol)   | 0      | 8           | 36      | 96,25  | 114         | 1144   |
| `time` (días)     | 8      | 567,8       | 1084    | 1124,5 | 1684,8      | 2659   |

De este resumen se desprenden varias observaciones relevantes:

-   La **edad** se concentra en la mediana edad (mediana 53 años), con media y mediana muy próximas, lo que sugiere una distribución aproximadamente simétrica.
-   En **`tsize`**, **`pnodes`**, **`progrec`** y **`estrec`** la media supera claramente a la mediana, lo que indica distribuciones **asimétricas a la derecha** (sesgo positivo): la mayoría de los valores son bajos, pero unos pocos casos extremos elevan la media. Por ejemplo, en `pnodes` la mediana es 3 pero el máximo llega a 51 ganglios.
-   Los receptores hormonales (**`progrec`** y **`estrec`**) presentan un mínimo de 0, lo que es clínicamente plausible (pacientes sin receptores detectables).
-   La variable respuesta **`cens`** tiene media 0,4359, lo que significa que aproximadamente el **43,6 % de las pacientes presentó el evento** (recaída/muerte) durante el seguimiento, frente a un 56,4 % de observaciones censuradas.

```{r histogramas-continuas, fig.width=10, fig.height=6}
# Histogramas de las variables continuas
par(mfrow = c(2, 3))   # 2 filas x 3 columnas

hist(datos$age,     main = "Edad",                 xlab = "Años")
hist(datos$tsize,   main = "Tamaño tumoral",       xlab = "mm")
hist(datos$pnodes,  main = "Ganglios positivos",   xlab = "Cantidad")
hist(datos$progrec, main = "Receptores progesterona", xlab = "fmol")
hist(datos$estrec,  main = "Receptores estrógeno", xlab = "fmol")
hist(datos$time,    main = "Tiempo de seguimiento", xlab = "Días")

par(mfrow = c(1, 1))   # vuelve la ventana gráfica a la normalidad
```

```{r normalidad-continuas, fig.width=10, fig.height=6}
# Q-Q plots: comparan los datos contra una distribución normal teórica
par(mfrow = c(2, 3))

qqnorm(datos$age,     main = "Edad");                qqline(datos$age)
qqnorm(datos$tsize,   main = "Tamaño tumoral");      qqline(datos$tsize)
qqnorm(datos$pnodes,  main = "Ganglios positivos");  qqline(datos$pnodes)
qqnorm(datos$progrec, main = "Rec. progesterona");   qqline(datos$progrec)
qqnorm(datos$estrec,  main = "Rec. estrógeno");      qqline(datos$estrec)
qqnorm(datos$time,    main = "Tiempo seguimiento");  qqline(datos$time)

par(mfrow = c(1, 1))
```

```{r shapiro-continuas}
# Test de Shapiro-Wilk para cada variable continua
# H0: los datos siguen una distribución normal
# Si p < 0.05, se rechaza la normalidad
shapiro.test(datos$age)
shapiro.test(datos$tsize)
shapiro.test(datos$pnodes)
shapiro.test(datos$progrec)
shapiro.test(datos$estrec)
shapiro.test(datos$time)
```

```{r categoricas-frecuencias}
# Tablas de frecuencia absoluta y relativa

# Terapia hormonal
table(datos$horTh)
round(prop.table(table(datos$horTh)), 3)

# Estado menopáusico
table(datos$menostat)
round(prop.table(table(datos$menostat)), 3)

# Grado tumoral
table(datos$tgrade)
round(prop.table(table(datos$tgrade)), 3)

# Variable respuesta: evento
table(datos$cens)
round(prop.table(table(datos$cens)), 3)
```

```{r categoricas-barplot, fig.width=10, fig.height=6}
# Gráficos de barras para las categóricas
par(mfrow = c(2, 2))
barplot(table(datos$horTh),    main = "Terapia hormonal",  col = "steelblue")
barplot(table(datos$menostat), main = "Estado menopáusico", col = "steelblue")
barplot(table(datos$tgrade),   main = "Grado tumoral",     col = "steelblue")
barplot(table(datos$cens),     main = "Evento (cens)",     col = "steelblue")
par(mfrow = c(1, 1))
```

### Síntesis de la exploración de variables

**Variables continuas.** El análisis combinado de histogramas, gráficos Q-Q y el test de Shapiro-Wilk permite evaluar la normalidad de cada variable. La **edad** es la única que se aproxima a una distribución normal: presenta forma acampanada, sus puntos siguen la diagonal en el Q-Q plot y su estadístico de Shapiro es muy alto (W = 0,99). Si bien el test arroja un p-valor significativo (p \< 0,05), con un tamaño muestral de 686 observaciones, el test de Shapiro-Wilk es altamente sensible y tiende a rechazar la normalidad ante desviaciones mínimas, por lo que se prioriza la evidencia visual.

En contraste, las variables **`tsize`, `pnodes`, `progrec` y `estrec`** presentan una marcada **asimetría positiva** (cola hacia la derecha): la mayoría de los valores se concentran en el extremo inferior y unos pocos casos extremos elevan la media por encima de la mediana. Esto se confirma tanto en los histogramas como en los Q-Q plots (clara curvatura) y en valores de W bajos (entre 0,54 y 0,71), con p \< 2,2e-16. La variable **`time`** también se aparta de la normalidad, aunque de forma más leve.

**Variables categóricas.** La muestra incluye 440 pacientes sin terapia hormonal (64,1 %) y 246 con ella (35,9 %); 290 premenopáusicas (42,3 %) y 396 posmenopáusicas (57,7 %). El grado tumoral está dominado por el grado II (64,7 %), seguido del III (23,5 %) y el I (11,8 %). La variable respuesta `cens` muestra 387 observaciones censuradas (56,4 %) frente a 299 eventos (43,6 %).

**Implicancia para el análisis.** Dado que la mayoría de las variables continuas no cumplen el supuesto de normalidad, en el análisis univariado se privilegiarán **pruebas no paramétricas** (test de Wilcoxon-Mann-Whitney) para comparar estas variables entre los grupos del outcome, reservando las pruebas paramétricas (test t) únicamente para los casos donde el supuesto sea razonable, como la edad.

## Diseño del estudio

El presente trabajo corresponde a un **estudio observacional de cohorte retrospectivo**. Se analizan datos recopilados del *German Breast Cancer Study Group* (GBSG2), un registro multicéntrico alemán de pacientes con cáncer de mama primario. La exposición de interés es la recepción (o no) de terapia hormonal adyuvante (`horTh`), y el desenlace evaluado es la presencia de recaída o muerte durante el período de seguimiento (`cens`).

Al tratarse de un diseño retrospectivo, los datos ya existían al momento del análisis: no se realizó ninguna asignación aleatoria de tratamientos ni intervención sobre las pacientes. Esto implica que los grupos comparados (con y sin terapia hormonal) pueden diferir en características basales, lo que debe ser considerado al interpretar las asociaciones encontradas.

## Marco temporal

El reclutamiento de pacientes tuvo lugar entre **1984 y 1989** en centros oncológicos de Alemania, en el marco del estudio GBSG2. Es importante tener en consideración el período temporal dado que define el contexto clínico (no es lo mismo los criterios y tratamientos en 1984 que en la actualidad).

El seguimiento de cada paciente se extiende hasta la ocurrencia del evento (recaída o muerte) o hasta la fecha de cierre del estudio, con tiempos que van de 8 a 2659 días (mediana: 1084 días, aproximadamente 3 años).

## Participantes (criterios de inclusión y exclusión)

```{r participantes-evidencia}
# ¿Cuántas pacientes tiene la muestra?
cat("Total de pacientes:", nrow(datos), "\n")

# ¿Todas tienen al menos 1 ganglio positivo?
# Si min(pnodes) = 1, no existe ninguna con 0 ganglios → criterio de inclusión implícito
cat("Mínimo de pnodes:", min(datos$pnodes), "\n")
cat("Máximo de pnodes:", max(datos$pnodes), "\n")

# ¿Hay datos faltantes o duplicados? (ya calculado en exploracion-calidad)
cat("Filas completas (sin NA):", sum(complete.cases(datos)), "\n")
cat("Filas duplicadas:", sum(duplicated(datos)), "\n")

# Tamaño de cada grupo de exposición
cat("\nDistribución por terapia hormonal:\n")
print(table(datos$horTh))
print(round(prop.table(table(datos$horTh)), 3))
```

**Criterios de inclusión:**

-   Diagnóstico confirmado de cáncer de mama primario.
-   Presencia de al menos un ganglio linfático positivo (`pnodes` ≥ 1), lo que define a una población de mayor riesgo oncológico.
-   Información completa en todas las variables relevantes para el análisis.

**Criterios de exclusión:**

-   El dataset original no documenta criterios de exclusión explícitos. Sin embargo, pacientes con datos faltantes en cualquier variable fueron excluidos en la etapa de control de calidad (ver sección de exploración). En este caso el dataset no presentó valores faltantes, por lo que no se excluyó ninguna observación.

La muestra final consiste en **686 pacientes**, de las cuales 440 (64,1 %) no recibieron terapia hormonal y 246 (35,9 %) sí la recibieron.

## Variables

```{=html}
<!-- TODO: Identificar y clasificar cada variable según ROL (respuesta/explicatoria),
     TIPO (continua/categórica/ordinal) y DISTRIBUCIÓN.
     Responde a la Pregunta 3 de la matriz del final.

     Referencia de las variables del GBSG2:
     - horTh    : terapia hormonal (sí/no)      -> categórica
     - age      : edad (años)                   -> continua
     - menostat : estado menopáusico (pre/post) -> categórica
     - tsize    : tamaño tumoral (mm)           -> continua
     - tgrade   : grado tumoral (I/II/III)      -> categórica ordinal
     - pnodes   : ganglios positivos            -> continua (conteo)
     - progrec  : receptores progesterona       -> continua
     - estrec   : receptores estrógeno          -> continua
     - time     : tiempo libre de recaída (días)-> continua
     - cens     : evento (1=recaída, 0=censura) -> VARIABLE RESPUESTA (binaria)
-->
```

## Posibles sesgos

```{=html}
<!-- TODO: Sesgos de selección, confusión, pérdida de seguimiento.
     Responde a la Pregunta 2 de la matriz del final. -->
```

## Tamaño muestral y poder

<!-- TODO: Cálculo del tamaño muestral ideal y poder de la muestra. -->

## Métodos estadísticos

```{=html}
<!-- TODO: Describir los métodos a usar:
     - Descriptiva: summary, stat.desc, histogramas, boxplots
     - Normalidad: Shapiro-Wilk, Q-Q plot
     - Univariado: t-test / Wilcoxon (continuas), chi² / Fisher (categóricas)
     - Multivariado: regresión logística (glm, family = binomial), Odds Ratio
-->
```

------------------------------------------------------------------------

# Resultados

## Análisis descriptivo

```{=html}
<!-- TODO: Estadística descriptiva de todas las variables.
     Tablas (stat.desc), histogramas, boxplots, matriz de correlación. -->
```

## Análisis univariado

```{=html}
<!-- TODO: Diferencias en las variables explicatorias según el outcome (cens).
     Responde a la Pregunta 4 de la matriz del final. -->
```

## Análisis multivariado (regresión logística)

```{=html}
<!-- TODO: Modelo logístico saturado sobre cens, verificación de supuestos,
     variables dummy, Odds Ratio, interpretación.
     Responde a las Preguntas 5 y 6 de la matriz del final. -->
```

```{=html}
<!-- =========================================================
     SECCIÓN OPCIONAL (a evaluar al final): Análisis de supervivencia
     Kaplan-Meier, Log-Rank y Cox usando time + cens.
     Requiere las librerías survival y survminer.
     ========================================================= -->
```

------------------------------------------------------------------------

# Conclusión

```{=html}
<!-- TODO: Resumen de resultados, respuesta a la pregunta PICO, gráficos clave.
     Responde a la Pregunta 7 de la matriz del final. -->
```

------------------------------------------------------------------------

# Referencias bibliográficas

```{r citas, eval=FALSE}
# Para citar R y los paquetes (muy importante según la clase del 12/5):
citation()
citation("tidyverse")
version$version.string
```

<!-- TODO: Listar referencias del dataset, paquetes y bibliografía consultada. -->

## Información de la sesión

```{r session-info}
# Documenta las versiones de R y de todos los paquetes usados.
# Sirve para reproducibilidad: deja registro del entorno exacto
# con el que se generaron estos resultados.
sessionInfo()
```
