---
title: "Trabajo Práctico Integrador - Bioestadística (16.43)"
subtitle: "Análisis del dataset GBSG2: cáncer de mama"
author: "Santiago, Kiwi y Tobi"
date: "`r format(Sys.Date(), '%d/%m/%Y')`"
output:
  html_document:
    toc: true
    toc_float: true
    toc_depth: 3
    number_sections: true
    theme: flatly
    code_folding: show
---

```{r setup, include=FALSE}
# Opciones globales para todos los chunks del documento.
# echo = TRUE   -> muestra el código en el HTML
# warning/message = FALSE -> no ensucia el informe con mensajes de las librerías
knitr::opts_chunk$set(echo = TRUE, warning = FALSE, message = FALSE)
```

# Introducción

## Descripción del problema

<!-- TODO: Breve descripción del problema clínico. 
     Cáncer de mama, factores pronósticos, relevancia del tema. -->

## Dataset y fuente

El análisis se realiza sobre el dataset **GBSG2** (German Breast Cancer Study Group),
incluido en el paquete `TH.data` de R. Contiene 686 pacientes con cáncer de mama
y seguimiento temporal.

## Objetivos

<!-- TODO: Objetivo general y objetivos específicos. -->

## Pregunta de investigación (PICO)

<!-- TODO: Completar el marco PICO.
     P (Paciente/problema): pacientes con cáncer de mama
     I (Intervención/exposición): terapia hormonal (horTh)
     C (Comparación): ausencia de terapia hormonal
     O (Outcome): recaída/evento (cens)
-->

---

# Materiales y métodos

## Carga de librerías

```{r librerias}
# Antes de correr este documento, instalar las librerías UNA SOLA VEZ:
# install.packages(c("tidyverse", "pastecs", "corrplot", "car", "TH.data"))

# Manipulación de datos y gráficos (visto en clase: 7/4 en adelante)
library(tidyverse)

# Estadística descriptiva detallada - stat.desc (visto en clase: 2/6)
library(pastecs)

# Matriz de correlación visual / heatmap (visto en clase: 2/6)
library(corrplot)

# Test de Levene para homocedasticidad (visto en clase: 21/4)
library(car)

# Contiene el dataset GBSG2
library(TH.data)
```

## Carga del dataset

```{r carga-datos}
# NOTA DE MÉTODO: a diferencia de las clases, NO usamos setwd() con una ruta
# absoluta (D:/Documentos/...), porque esa ruta solo existe en una computadora.
# Como trabajamos con un Proyecto de RStudio + GitHub (colaborativo), el
# directorio de trabajo ya queda fijado en la raíz del proyecto automáticamente.
# El GBSG2 además viene dentro del paquete, así que se carga con data().

data("GBSG2")
datos <- GBSG2
```

## Exploración inicial de los datos

```{r exploracion}
str(datos)       # estructura: tipos de cada variable
dim(datos)       # filas (pacientes) y columnas (variables)
head(datos)      # primeras filas
summary(datos)   # resumen estadístico por variable
```

```{r faltantes}
# Verificar datos faltantes (como en clase: colSums(is.na(...)))
colSums(is.na(datos))
```

## Diseño del estudio

<!-- TODO: Tipo de diseño (cohorte retrospectivo / observacional).
     Responde a la Pregunta 1 de la matriz del final. -->

## Marco temporal

<!-- TODO: Período de seguimiento. -->

## Participantes (criterios de inclusión y exclusión)

<!-- TODO: Definir criterios. -->

## Variables

<!-- TODO: Identificar y clasificar cada variable según ROL (respuesta/explicatoria),
     TIPO (continua/categórica/ordinal) y DISTRIBUCIÓN.
     Responde a la Pregunta 3 de la matriz del final.

     Referencia de las variables del GBSG2:
     - horTh    : terapia hormonal (sí/no)      -> categórica
     - age      : edad (años)                   -> continua
     - menostat : estado menopáusico (pre/post) -> categórica
     - tsize    : tamaño tumoral (mm)           -> continua
     - tgrade   : grado tumoral (I/II/III)      -> categórica ordinal
     - pnodes   : ganglios positivos            -> continua (conteo)
     - progrec  : receptores progesterona       -> continua
     - estrec   : receptores estrógeno          -> continua
     - time     : tiempo libre de recaída (días)-> continua
     - cens     : evento (1=recaída, 0=censura) -> VARIABLE RESPUESTA (binaria)
-->

## Posibles sesgos

<!-- TODO: Sesgos de selección, confusión, pérdida de seguimiento.
     Responde a la Pregunta 2 de la matriz del final. -->

## Tamaño muestral y poder

<!-- TODO: Cálculo del tamaño muestral ideal y poder de la muestra. -->

## Métodos estadísticos

<!-- TODO: Describir los métodos a usar:
     - Descriptiva: summary, stat.desc, histogramas, boxplots
     - Normalidad: Shapiro-Wilk, Q-Q plot
     - Univariado: t-test / Wilcoxon (continuas), chi² / Fisher (categóricas)
     - Multivariado: regresión logística (glm, family = binomial), Odds Ratio
-->

---

# Resultados

## Análisis descriptivo

<!-- TODO: Estadística descriptiva de todas las variables.
     Tablas (stat.desc), histogramas, boxplots, matriz de correlación. -->

## Análisis univariado

<!-- TODO: Diferencias en las variables explicatorias según el outcome (cens).
     Responde a la Pregunta 4 de la matriz del final. -->

## Análisis multivariado (regresión logística)

<!-- TODO: Modelo logístico saturado sobre cens, verificación de supuestos,
     variables dummy, Odds Ratio, interpretación.
     Responde a las Preguntas 5 y 6 de la matriz del final. -->

<!-- =========================================================
     SECCIÓN OPCIONAL (a evaluar al final): Análisis de supervivencia
     Kaplan-Meier, Log-Rank y Cox usando time + cens.
     Requiere las librerías survival y survminer.
     ========================================================= -->

---

# Conclusión

<!-- TODO: Resumen de resultados, respuesta a la pregunta PICO, gráficos clave.
     Responde a la Pregunta 7 de la matriz del final. -->

---

# Referencias bibliográficas

```{r citas, eval=FALSE}
# Para citar R y los paquetes (muy importante según la clase del 12/5):
citation()
citation("tidyverse")
version$version.string
```

<!-- TODO: Listar referencias del dataset, paquetes y bibliografía consultada. -->

## Información de la sesión

```{r session-info}
# Documenta las versiones de R y de todos los paquetes usados.
# Sirve para reproducibilidad: deja registro del entorno exacto
# con el que se generaron estos resultados.
sessionInfo()
```